【裁判字號】    89,訴,269
【裁判日期】    890929
【裁判案由】    業務過失致死
【裁判全文】
臺灣花蓮地方法院刑事判決                          八十九年度訴字第二六九號
    公  訴  人  臺灣花蓮地方法院檢察署檢察官
    被      告  甲○○
    選任辯護人  歐宇倫
右列被告因業務過失致死等案件，經檢察官提起公訴（八十九年度偵字第三八一號）
，本院判決如左：
    主  文
甲○○從事業務之人，因業務上之過失致人於死，處有期徒刑陸月。緩刑貳年。
    事  實
一、甲○○為泰亞營造股份有限公司（以下簡稱泰亞公司）之實際負責人，為從事工
    程營建業務之人，該公司於民國（下同）八十三年間，自樺棋營造有限公司（以
    下簡稱樺棋公司）再承攬花蓮縣花蓮市公所發包之花蓮市垃圾衛生掩埋場工程之
    土木部分工程。甲○○應注意於事前對於開挖深度在七公尺以上且有崩塌之虞之
    作業場所，設置適度之擋土支撐或以其他方法以防止開挖土石崩塌掩埋施工人員
    之危害，且無任何不能注意之情事，竟於二次地震後仍疏未為任何安全防護舉措
    ，任由其所僱勞工吳佐藤等人在上開工程離地面七公尺且未設置擋土支撐處從事
    污水儲留池地下溢流管埋設作業，詎於八十五年十一月二十七日下午四時十分許
    ，吳佐藤在地下開挖部工作時，開挖面左側砂土發生崩塌，吳佐藤逃避不及遭掩
    埋於砂土下，雖經在場其他工人亟力搶救，仍當場因窒息而發生勞工死亡之職業
    災害。
二、案經臺灣花蓮地方法院檢察署檢察官自動簽分偵查起訴。
    理  由
一、訊據被告甲○○固供承其為負責營建花蓮市公所發包之花蓮市垃圾衛生掩埋場土
    木工程之泰亞公司之實際負責人，其所僱監工吳佐藤於上述時間因開挖左側砂石
    崩塌造成吳佐藤死亡之勞工災害等節，然矢口否認有何違反勞工安全衛生法或業
    務過失致死之犯行，辯稱上開污水儲留池溢流管排放工程雖須行開挖地面，但開
    挖並鋪設溢流管後隨即掩埋，僅為臨時性之開挖工程，並無設置擋土支撐之必要
    ，原設計圖及工程預算亦無相關之設計與費用之編定，伊均委由專業監工依其經
    驗按圖施工，並無未按圖施工之情事。況伊任泰亞公司總經理，事實上不可能就
    每件工程親自監督，故均委由現場之工地主任負責施工安全之維護。而被害人吳
    佐藤已受僱二十餘年，已屬經驗豐富之工地主任，如上開埋管工程有安全上之顧
    慮，吳佐藤當無貿然進入開挖底部工作之可能，是本件工安意外實係因事發當日
    及前一日接連二次地震造成土質鬆動而引發之不可抗力天然災害，實非施工單位
    所能預料，伊應無過失云云，資為抗辯。
二、經查：
（一）本件被害人吳佐藤係於上述時地，因進行前述污水儲留池溢流管排放工程，而
      於開挖底部工作中遭左側崩塌之砂石掩埋窒息死亡之事實，業經證人即與吳佐
      藤共同從事上開工程之監工羅保全及當時在旁操作挖土機之司機謝文義於警訊
      及檢察官相驗時證述甚明，並有檢察官履勘筆錄、相驗屍體證明書、驗斷書各
      一份及照片十七幀附於本院八十七年度訴字第二一四號被告蔡清良被訴業務過
      失致死案（以下簡稱蔡清良案）相驗卷可稽，且為被告自承在卷，是被害人吳
      佐藤係於施工中在就業場所發生職業災害而死亡自堪認定。
（二）上述污水儲留池溢流管排放工程係花蓮縣花蓮市公所發包之花蓮市垃圾衛生掩
      埋場工程之土木工程內之部分施工項目，該土木工程則係樺棋公司向花蓮市公
      所承攬後，再由被告實際負責經營之泰亞公司為次承攬並負責施工，而被害人
      吳佐藤則為受被告僱用並獲致工資之勞工等節，亦據被告與證人蔡清良、被害
  人吳佐藤之配偶葉阿珠於蔡清良案本院調查中供明在卷，復有花蓮市公所與樺
      棋公司所訂工程合約書及樺棋公司與泰亞公司訂立之再承包工程合約書影本各
      一份分別存於蔡清良案相驗卷（證物袋）及本院審理卷可查，是被告自屬勞工
      安全衛生法第二條第二項所示之事業之經營負責人自明。本件被告與被害人吳
      佐藤分係同法條第一、二項所示之勞工與雇主亦堪認定。
（三）按雇主有防止墜落、崩塌等之虞之作業場所引發之危害之義務；且對於開挖場
      所有地面崩塌或土石飛落之虞時，應依地質及環境狀況，設置適當擋土支撐、
      反循環樁、連續壁、邊坡保護等方法張設防護網等設施，勞工安全衛生法第五
      條第一項第五款及勞工安全衛生設施標準第六十一條分別定有明文。上開規定
      明白規範雇主應盡防止崩塌之安全防護義務。雖依職場分工之經驗法則而言，
      雇主本人通常不著手於策劃或實施安全防護計劃，但雇主仍應指派或囑咐其所
      屬員工切實仔細評估危險後擬定並實施必要之安全防護工作及措施，且應為詳
      細之督導考核以確保其所屬勞工之安全，始能謂已盡雇主之義務，不能率依職
      場分工之經驗法則而脫免前述義務，否則上開規定勢將成為具文，該等規定所
      欲保障弱勢受僱勞工之職業安全目的即難以確保（參見勞工安全衛生法第一條
      立法目的），故本件被告雖貴為泰亞公司之實際負責人，仍應負有就泰亞公司
      所承建之各項工程仔細督導所屬為適切之安全防護計劃與工作之義務，不能徒
      以職場分層負責授權為由即主張免除前揭規定所科之雇主安全防護義務甚明，
      被告執此為辯，尚難採取。
（四）１、本件發生被害人吳佐藤死亡之職業災害後，分經臺灣省政府勞工處北區勞
      工檢查所及臺灣省土木技師公會進行災後鑑定。其中臺灣省政府勞工處北區勞
      工檢查所鑑定後認系爭職業災害之發生原因為「不安全情況，開挖場所未設擋
      土支撐」（見蔡清良案相驗卷第四十二至四十六頁）；台灣省土木技師工會所
      檢送之鑑定報告，則敘明：「本鑑定標的物管線之埋設所需開挖工作，於原設
      計理念中乃屬一般臨時性假設工程，故未特別提出支撐措施要求，在原設計無
      特殊要求且工程司亦未提出改善指示情況下，依現有資料並未發現有何未按圖
      施工之情事（見蔡清良案外放之鑑定報告書第四頁），至於實際施工以開挖七
      公尺深而言不應視為一般性開挖，而須於設計圖中說明開挖擋土方式，本案有
      關設計圖中僅有管線平面配置，顯然過於草率（見同報告第七頁），足認設計
      上容有瑕疵。『而施工單位在無圖可依循下，按理應提出施工計劃，供工地工
      程司核可後施工，本案顯然係在專業認知不足下冒然施工所致』（詳同報告第
      七頁）」。
      ２、上開臺灣省土木技師鑑定報告認系爭埋管工程開挖部分不應視為一般性開
      挖，係認為崩塌邊坡穩定安全係數僅約０．八七，遠較一般建議（之安全）值
      低（見同報告第六頁）。至於抵抗邊坡滑動安全係數部分，業經該工會八十七
      年三月十六日所陳報，原鑑定報告採參數值，係依據本工程探鑽報告書以及現
      場鑑定時於管線末端現有坡面現況反推分析所得（見相驗卷第一三二頁），正
      因災害發生後工程已再復工完成，原開挖坡面已不復見，已無法實際鑑定。該
      鑑定報告撰寫人土木技師蔡良洋於蔡清良案本院調查中到庭證稱：安全係數小
      於一時，推動力大於抵抗力就會產生破壞，是採管線末端推測發生意外時安全
      係數是０．八七，但怪手是一層一層挖，施工時安全係數必大於一，否則就會
      倒下來，而邊坡破壞有兩個原因，一為「抗剪力增加」一為「強度之降低」，
  「抗剪力增加」是外來之加載如施工機械之承載，「強度之降低」是土壤之破
      壞如地下水位之增減，而施工時機械在其上當時沒有垮，是機械離開後自然垮
      下來，這種情況下最重之承載在最壞的時候並未垮下，故鑑定與外來加載無關
      ，所以是土體的問題，可能之因素是地震，地震時孔隙水壓力會增加，會影響
      土體強度（見蔡清良案本院審理卷第二十四至二十六頁），足見「土壤強度越
      高」、「抗剪角度越高」安全係數越大，而完整之邊坡穩定分析設計時，通常
      針對平時情況、地震情況、暴雨情況三種假設性進行個別分析，事前就三種狀
      況之分析，乃屬可行而必須之工作（參見蔡清良案相驗卷第一三二頁背面所附
      該公會補充答覆函），足認地震及暴雨等自然因素，原即應於事前為必要之危
      險評估。
      ３、系爭污水儲留池溢流管排放工程設計人定和工程顧問有限公司實際負責人
      何和良及被告於本件偵查中一致陳稱：本件系爭工程製有設計圖，但水管部分
      則無細部設計圖，此時應按施工設計規範辦理等語（參見本件偵卷第卅七、四
      十二頁），而被告自承於施工前曾經閱覽之施工規範第九─九頁亦明載「除設
      計圖示須設支撐並另有計價外，若開挖側坡有側塌之虞，以致可能損及第三者
      權益或安全時，乙方（施工單位）應自費設立適當之支撐防護，其支撐方式之
      選擇應先得工程司之同意」（本件偵卷第四十六頁）。故縱然系爭污水儲留池
      溢流管排放工程中關於地面開挖及溢流管放置部分原設計者未為細部規劃，被
      告仍有視有無崩塌之危險而擬定並實施支撐防護計劃之義務，其必於仔細評估
      危險並確保施工場所絕無崩塌之虞，始能認為已盡勞工安全衛生法第五條第一
      項第五款所科之雇主安全防護義務。是被告縱屬全部按圖施工，但對於設計圖
      未為細部規劃之單項工程未依施工設計規範而為適當之支撐防護，仍不能認為
      已盡其法律上之注意義務，被告辯稱全部依圖施工而無過失云云，尚難採為對
      其有利之認定。
      ４、依被告提出之系爭職業災害前後之花蓮地區有感地震統計表所示，被害人
      吳佐藤遭砂石掩埋前之八十五年十一月二十六日下午四時二十二分發生規模五
      ．三之地震；同年月二十七日下午三時二十三分發生規模四．四之地震。又被
      告於系爭職業災害發生後隨即向花蓮縣警察局花蓮分局民意派出所報案，有該
      派出所相驗案件初步調查報告表存於蔡清良案相驗卷可參，顯見前述第二次地
      震發生之時被告身處可感覺地震發生之花蓮地區。再查被告於本院審理時供承
      地震後其並未為任何之處置及舉措，而系爭職業災害並非於前述二次有感地震
      後立即發生，而係地震之翌日及四十分鐘之後，非屬無從事前預防以避免發生
      崩塌意外之情狀，衡情被告原有相當充裕之時間囑咐所屬勞工加強安全防護措
      施或暫時停止施工以免因地震導致土體鬆動而崩塌。況被告為從事營造事業之
      泰亞公司實際負責人，對於地震可能造成其所屬施工場所崩塌之職業災害應有
      高於常人之警覺度及專業能力，其於感覺地震發生後，立即加強施工場所之安
      全防護猶有未及，竟仍未為任何舉措以防止職業災害之發生。故前揭地震之事
      實，非但不能認為系爭職業災害發生之原因係屬不可抗力之天災而資為對被告
      有利之認定，適足以進一步為被告未盡勞工安全注意義務之不利於被告事證。
      ５、綜上各節，本件職業災害之發生，設計上存有疏失固為原因之一，但施工
      單位冒然施工亦為意外發生之原因之一。就此安全係數之推估係為確認是否有
      設計上疏忽，及施工單位在無圖可循之下，仍應依據施工規範，供工程司核可
      後施工，以確保施工場所勞工之安全，被告於蔡清良案偵審中質疑於安全係數
      為推估，不足以為犯罪之證據，自有所誤解。本件復查無任何事證足認被告有
      何不能注意之情事，茲被告其未盡雇主應盡之防止崩塌義務，卒至系爭死亡之
      職業災害不幸發生，被告就該職業災害發生之原因存有業務上之有過失甚明。
（五）本件被害人吳佐藤之死亡結果既為被告因業務上之過失引發之職業災害所造成
      ，其死亡之結果與被告之過失行為之間，顯存有相當之因果關係，是本件事證
      已甚明確，被告犯行洵堪認定。
三、按勞工安全衛生法第三十一條之罪係所謂雇主之監督疏失責任，核與刑法第二百
    七十六條第二項之業務過失致死罪，其規範之內容及構成要件均異，自無法規競
    合之餘地，是核被告之所為，係犯勞工安全衛生法第三十一條之罪（違反同法第
    五條第一項第五款之規定）及刑法第二百七十六條第二項之業務過失致死罪，其
    以一行為觸犯上述二罪名，應依想像競合犯之例從一重依業務過失致死罪處斷（
    最高法院八十四年度台上字第一七四六號判決參照）。公訴人認二罪間存有方法
    結果之牽連關係，尚有未合。又被告雖於系爭職業災害發生後向民意派出所報案
    ，但未於警訊及檢察官相驗時主動告知污水儲留池溢流管排放工程係其經營之泰
    亞公司承建，使檢察官誤而起訴樺棋公司負責人蔡清良，故被告不能認為對於未
    發覺之罪自首而受裁判，不應依自首之例減輕其刑，併予指明。爰審酌被告之過
    失程度、系爭工程原設計亦有疏漏、所生之危害、職業災害發生後已與被害人家
    屬葉阿珠達成民事和解並已依約賠償新台幣一百八十萬元（有和解書附於蔡清良
    案相驗卷供參）等一切情狀，量處如主文之刑。又被告前未曾受有期徒刑以上刑
    之宣告，有台灣花蓮地方法院檢察署刑案資料查註紀錄表存卷可查，經此教訓，
    應知警惕，當無再犯之虞，本院認以暫不執行刑罰為適當，爰併諭知緩刑二年，
    以勵自新，並促被告日後謹慎處理職場安全事宜。
據上論斷，應依刑事訴訟法第二百九十九條第一項前段，勞工安全衛生法第三十一條
，刑法第十一條前段、第二百七十六條第二項、第五十五條前段、第七十四條第一款
，罰金罰鍰提高標準條例第一條前段，判決如主文。
中      華      民      國    八十九    年      九      月    二十九  日
                              臺灣花蓮地方法院刑二庭
                                  法  官  陳  欽  賢
右正本證明與原本無異。
如對本判決不服，應於送達後十日內，向本院提出上訴狀。（應抄附繕本）告訴人或
被害人如對於本判決不服者，應具備理由請求檢察官上訴，其上訴期間之計算係以檢
察官收受判決正本之日期為準。
                                   法院書記官
中      華      民      國     八十九   年       九     月    二十九    日
附錄本判決論罪之法律條文：
勞工安全衛生法第三十一條：
違反第五條第一項或第八條第一項之規定，致發生第二十八條第二項第一款之職業
  災害者，處三年以下有期徒刑、拘役或科或併科新臺幣十五萬元以下罰金。
法人犯前項之罪者，除處罰其負責人外，對該法人亦科以前項之罰金。
刑法第二百七十六條第二項：
從事業務之人，因業務上之過失犯前項之罪者，處五年以下有期徒刑或拘役，得併科
三千元以下罰金。


司法院資訊處製作；財團法人民間司法改革基金會備份。
